臺灣高等法院臺中分院民事判決
111年度重上字第109號
上訴人  
即被上訴人  郭柏慶  
訴訟代理人  陳國華律師
            蕭馨怡律師
被上訴人
即上訴人    馬葆芬  
訴訟代理人  蔡本勇律師
上列當事人間返還價金及給付違約金等事件，上訴人對於中華民
國臺灣臺中地方法院109年度重訴字第403號第一審判決各自提起
上訴，本院於111年9月14日言詞辯論終結，判決如下：
    主  文
兩造之上訴均駁回。
第二審訴訟費用由兩造各自負擔。
    事實及理由
一、上訴人即被上訴人郭柏慶主張：兩造於民國107年5月18日簽
    訂買賣契約（下稱系爭契約），約定由伊以新臺幣（下同）
    764萬8000元向馬葆芬承買坐落臺中市○○區○○段00000地號土
    地（下稱000-0土地）之應有部分千分之177。嗣因馬葆芬需
    錢孔急，尚未塗銷000-0土地上之最高限額抵押權（下稱系
    爭抵押權），伊即於107年6月30日將尾款129萬4000元給付
    與馬葆芬，後經伊屢次催告，馬葆芬始於109年10月12日塗
    銷系爭抵押權，顯然違反系爭契約第8條及第12條第9項約定
    塗銷抵押權之義務。爰依系爭契約第10條第3項之約定及民
    法第250條規定，求為命馬葆芬給付遲延性違約金300萬元本
    息之判決【原審就違約金部分，判命馬葆芬應給付郭柏慶18
    萬8581元，及自109年7月28日起至清償日止，按年息百分之
    五計算之利息，並准、免假執行之宣告，另駁回郭柏慶其餘
    之訴。兩造各就敗訴部分，提起上訴】。並於本院上訴聲明
    ：㈠原判決關於駁回郭柏慶後開第二項之訴部分廢棄；㈡馬葆
    芬應再給付郭柏慶281萬1419元及自109年7月28日起至清償
    日止，按年息5%計算之利息；㈢願供擔保，請准宣告假執行
    。就馬葆芬上訴之答辯聲明：上訴駁回。（郭柏慶就請求返
    還價金764萬8000元之敗訴部分，因減縮上訴聲明，而未據
    上訴已確定，非本院審理範圍）
二、被上訴人即上訴人馬葆芬則以：系爭契約簽後，因銀行表示
    無法針對系爭抵押權為一部塗銷，致延宕塗銷系爭抵押權、
    移轉所有權等履約階段，兩造已達成協議，待伊辦理000-0
    土地應有部分所有權移轉登記及土地分割後再行辦理塗銷系
    爭抵押權，且伊於107年6月8日已將000-0土地應有部分千分
    之177移轉登記予郭柏慶，完成契約給付之義務，而郭柏慶
    是至渠有意退出重劃會，方要求伊儘速塗銷系爭抵押權以利
    其處分，難謂伊有違約事實。再者，郭柏慶於簽訂系爭契約
    時，即確知系爭抵押權存在，方有系爭契約第12條第9項之
    約定，足證系爭抵押權之塗銷，僅係就尾款給付條件之約定
    ，應與權利瑕疵擔保責任、違約責任無關。若認郭柏慶得請
    求違約金，則以伊已依約將000-0土地之應有部分千分之177
    移轉登記予郭柏慶，郭柏慶方得以重劃區土地所有權人之會
    員資格參與並當選為理事，乃符合郭柏慶之動機與期待；且
    伊已於109年10月12日塗銷系爭抵押權，000-0土地因市地重
    劃程序進行而漲價，郭柏慶不因此而受有損害，其請求300
    萬元違約金，顯屬過高，應予酌減等語，資為抗辯。並於本
    院上訴聲明：㈠原判決不利於馬葆芬部分廢棄；㈡上開廢棄部
    分，郭柏慶在第一審之訴及假執行之聲請均駁回。對郭柏慶
    上訴之答辯聲明：上訴駁回；如受不利判決，願供擔保請准
    宣告免為假執行。
三、兩造不爭執事項：
  ㈠兩造於107年5月18日簽訂系爭契約，由郭柏慶以764萬8000元
    向馬葆芬承買000-0土地之應有部分千分之177 。
  ㈡馬葆芬業於107年6月8日將000-0土地應有部分千分之177 ，
    移轉登記予郭柏慶所有，目前仍登記在郭柏慶名下。
  ㈢馬葆芬於109年4月1日、109年5月27日有收受郭柏慶各於109 
    年3月31日、同年5月26日所寄發之存證信函。
  ㈣000-0土地曾由馬葆芬設定系爭抵押權予台灣土地銀行股份有
    限公司，109年10月12日已為塗銷完畢。　　
四、郭柏慶主張馬葆芬違反系爭契約第8條及第12條第9款約定，
    遲至109年10月12日始塗銷系爭抵押權，依系爭契約第10條
    第3項之約定及民法第250條規定，應給付遲延違約金300萬
    元本息等語，則為馬葆芬否認，並以前揭陳詞為辯。本院判
    斷如下：
(一)按解釋契約，應於文義上及論理上詳為推求，以探求當事人
    立約時之真意，並通觀契約全文，斟酌訂立契約當時及過去
    之事實、交易上之習慣等其他一切證據資料，本於經驗法則
    及誠信原則，從該意思表示所根基之原因事實、主要目的、
    經濟價值、社會客觀認知及當事人所欲表示之法律效果，作
    全盤之觀察，以為判斷之基礎，不能徒拘泥字面或截取書據
    中一二語，任意推解致失其真意。
(二)系爭契約第8條約定「賣方擔保本約標的物產權清楚，權利
    絕無任何瑕疵。如有他人主張權利或他項權利之任何產權糾
    紛情事，除本約另有約定外，賣方應於移轉登記前理清或排
    除」，可見除重申民法權利瑕疵擔保之意旨外，且明定賣方
    馬葆芬於移轉登記前應排除他項權利設定之義務。而第12條
    第9項特別約定「銀行塗銷賣方之抵押權（於買方購買之範
    圍內）後，買方方給付尾款」，固可認郭柏慶於簽約時應是
    知悉系爭抵押權之存在，同意變更第3條付款時間（即馬葆
    芬點交000-0土地應有部分同時，郭柏慶應給付尾款），但
    此就系爭買賣價金尾款給付之約定，其意顯是要求價金給付
    完畢時買賣標的權利應為完整無缺，而該特約並無排除第8
    條後段賣方於移轉登記前應排除他項權利設定之義務之約定
    ，則縱郭柏慶於後並未堅持該項給付尾款之條件而在未塗銷
    前給付價金完畢，且馬葆芬亦已於107年6月8日將000-0土地
    應有部分千分之177移轉登記予郭柏慶所有，依系爭契約第8
    條及第12條第9項之約定，馬葆芬仍應負有塗銷系爭抵押權
    之義務。
(三)馬葆芬雖辯稱兩造曾有暫緩塗銷系爭抵押權，待000-0土地
    分割後，再行辦理系爭抵押權塗銷之協議云云，惟此為郭柏
    慶否認。且依證人張○○證稱：我處理當時兩造的共識是我沒
    有讓郭柏慶和他的姪子虧錢，但是馬葆芬要處理抵押權部分
    ；兩造有談先分割土地再處理塗銷抵押權的事，但是不知道
    哪個環節銀行沒有辦法配合，所以就沒有辦法先分割再塗銷
    抵押權；買賣時沒有講到要土地分割，但是合約書第12條有
    載明塗銷抵押權，至於兩造同意先分割再塗銷抵押權，是在
    郭柏慶不當理監事時提出來的，因為協調要賣掉郭柏慶持分
    土地的時候，而買的人不想要持分，所以提出要將持分先分
    割出來等語（見原審卷第225、226頁），及證人黃○○證稱：
    由兩造所購買持分的土地謄本看來，郭柏慶是在109年才提
    出塗銷抵押權的這項要求的，而且郭柏慶原本要求我協助他
    找重劃區的其他地主把他所購買的系爭持分土地買走，所以
    準信土地開發有限公司才會協助尋找買家，後來我們確實有
    找到1組買家，要購買郭柏慶及他姪子張源江的土地，只不
    過他們的土地都是持分的土地，所以我有建議郭柏慶與馬葆
    芬的土地要先分割較具賣相，但是後來郭柏慶並沒有辦理分
    割；之後到簽約時郭柏慶持分土地部分並沒有簽約，雖然我
    已說服買方先購買郭柏慶的持分再辦理分割，但郭柏慶並沒
    有接受我的提議『先分割再塗銷抵押權』等語（見原審卷第22
    8頁），至多亦僅認郭柏慶曾有意先辦理土地分割，以便能
    將所買受000-0土地應有部分予以特定位置後再出售他人，
    以期順利處分，但郭柏慶最終仍未同意馬葆芬得於辦理土地
    分割後，再塗銷系爭抵押權之先後程序。馬葆芬此部分所辯
    ，尚難憑採。
(四)系爭契約第10條第3項已明定「有第1款、第2款之情形（買
    方不依約履行付款或契約所定其他各項義務時，即為買方違
    約；賣方不依約履行付款或契約所定其他各項義務時，即為
    賣方違約），經他方催告而於催告期間履行者，應按每日以
    買賣總價款千分之一支付遲延違約金」。又按給付有確定期
    限者，債務人自期限屆滿時起，負遲延責任。債務人遲延者
    ，債權人得請求其賠償因遲延而生之損害。當事人得約定債
    務人於債務不履行時，應支付違約金；違約金，除當事人另
    有訂定外，視為因不履行而生損害之賠償總額，其約定如債
    務人不於適當時期或不依適當方法履行債務時，即須支付違
    約金者，債權人除得請求履行債務外，違約金視為因不於適
    當時期或依適當方法履行債務所生損害之賠償總額。約定之
    違約金過高者，法院得減至相當之數額。民法229條第1項、
    第231條第1項、第250條、第252條分別定有明文。經查，郭
    柏慶於109年3月31日以存證信函催告馬葆芬於109年4月15日
    前履行塗銷系爭抵押權，馬葆芬於109年4月1日收受存證信
    函，直至109年10月12日始塗銷系爭抵押權完畢，此為兩造
    所不爭執，並有存證信函、土地登記簿謄本及臺中市地籍異
    動索引在卷可稽（見原審卷第29-33、101、147頁），足見
    馬葆芬確有給付遲延180日（自4月15日起算至10月12日）之
    事實，依上開說明，郭柏慶自得請求馬葆芬給付違約金，馬
    葆芬抗辯其無違約云云，並不可採。衡酌系爭契約買賣標的
    乃000-0土地應有部分千分之177，並非000-0土地全部或000
    -0土地之特定位置，系爭抵押權之存在尚難認定已對郭柏慶
    造成積極損害或消極損害，如以上開系爭契約第10條第3項
    約定計算，違約金將達137萬6640元（0000000×180×1/1000
    ），顯屬過高，而該約定既已定明「遲延違約金」，本屬因
    不履行而生損害之賠償總額，又郭柏慶所受損害僅為其所支
    付之全部買賣價金因馬葆芬給付遲延期間之法定利息年息5%
    為18萬8581元（計算式：764,000×5%×180/365＝188581，元
    以下四捨五入），是郭柏慶請求馬葆芬給付違約金，應予以
    酌減為18萬8581元為適當。至郭柏慶主張本於契約自由及私
    法自治原則，不應予以酌減違約金云云，則非可採。
五、綜上所述，郭柏慶依系爭契約約定及民法第250條規定，請
    求馬葆芬給付違約金18萬8581元，及自起訴狀繕本送達日即
    109年7月28日起至清償日止，按年息百分之5計算之利息，
    為有理由，應予准許；逾此範圍之請求，則屬無據，不應准
    許。原審就上開不應准許部分所為郭柏慶敗訴之判決（即駁
    回281萬1419元本息部分），及就上開應予准許部分為馬葆
    芬敗訴之判決（即判命馬葆芬應給付18萬8581元本息部分）
    ，均無不合。兩造就其敗訴部分分別上訴，指摘原判決不利
    己之部分不當，求予廢棄改判，均無理由。
六、本件事證已臻明確，兩造其餘之攻擊或防禦方法及所用之證
    據，經本院斟酌後，認為均不足以影響本判決之結果，爰不
    逐一論列，附此敘明。
七、據上論結，兩造上訴均無理由，判決如主文。
中　　華　　民　　國　　111 　年　　9 　　月　　30　　日
　　　　　　　　　民事第四庭    審判長法　官  林慧貞
　　　　　　　　　　　　　　          法　官  劉惠娟
　　　　　　　　　　　　　　　        法　官  王怡菁
正本係照原本作成。
馬葆芬不得上訴。
郭柏慶如不服本判決，應於收受送達後20日內向本院提出上訴書
狀，其未表明上訴理由者，應於提出上訴後20日內向本院補提理
由書狀（均須按他造當事人之人數附繕本）。因疫情而遲誤不變
期間，得向法院聲請回復原狀。
上訴時應提出委任律師或具有律師資格之人之委任狀；委任有律
師資格者，另應附具律師資格證書及釋明委任人與受任人有民事
訴訟法第466條之1第1項但書或第2項所定關係之釋明文書影本。
如委任律師提起上訴者，應一併繳納上訴裁判費。

                                      書記官  盧威在 
                                                        
中　　華　　民　　國　　111 　年　　9 　　月　　30　　日